【裁判字號】    96,家簡,6
【裁判日期】    970731
【裁判案由】    回復繼承權
【裁判全文】
臺灣臺北地方法院民事判決               96年度家簡字第6號
原      告  乙○○
即反訴被告
訴訟代理人  陳德峰律師
被      告  丙○○
即反訴原告                菅田.
訴訟代理人  曾子興律師
上列當事人間請求回復繼承權事件，本院於民國97年7 月31日言
詞辯論終結，判決如下：
    主      文
確認原告及被告就甲○○所遺留現金存款新臺幣貳拾捌萬壹仟玖
佰肆拾壹元之遺產，有公同共有關係存在，原告並有二分之一繼
承權。
原告其餘之訴駁回。
訴訟費用由被告負擔二分之一，餘由原告負擔。
原告假執行之聲請駁回。
反訴原告之訴及假執行之聲請均駁回。
反訴訴訟費用由反訴原告負擔。
    事實及理由
壹、程序方面：
一、按民事訴訟法第255條規定，請求基礎事實同一、不礙被告
    防禦及訴訟終結者，得允許為訴之變更或追加。原告於起訴
    原聲明：（一）被告應給付原告新臺幣（下同）140971元，
    及自訴狀送達翌日起至清償日止，按年息5%計算利息。（二
    ）被告應將臺北市○○街156 巷33弄72號房屋權利二分之一
    ，遷讓交付原告；惟於民國97年2 月13日變更聲明為：（一
    ）「確認原告及被告就甲○○所遺留之遺產，含不動產臺北
    市○○街156 巷33弄72號房屋及現金存款新台幣281,941 元
    有公同共有關係存在。（二）被告應塗銷臺北市○○街156
    巷33弄72號房屋所為之繼承權登記。復因被告提出2 份遺囑
    ，主張被繼承人甲○○曾書立遺囑將遺產留給被告，故就聲
    明（一）部分追加備位聲明確認原告有四分之一之特留分。
    原告所為之訴之變更及追加，基礎事實仍為「原告有無繼承
    權」一事，並無增加應調查事項或妨礙被告防禦或妨礙訴訟
    進行，於法並無不合，應予准許。
二、反訴部分：
    按反訴之標的與本訴之標的及其防禦方法有牽連關係者，即
    得於本訴事實審之言詞辯論終結前對本訴原告提起反訴，此
    觀民事訴訟法第259 條、第260 條第1 項規定自明。所謂反
    訴之標的與本訴之標的及其防禦方法有牽連關係者，舉凡本
    訴標的之法律關係或作為防禦方法所主張之法律關係，與反
    訴標的之法律關係同一，或當事人雙方所主張之權利，由同
    一法律關係所生，或本訴標的之法律關係發生之原因，與反
    訴標的之法律關係發生之原因，其主要部分相同，均可認兩
    者間有牽連關係。又為反訴之標的之法律關係，對於為本訴
    之標的之法律關係為其先決問題者，亦屬民事訴訟法第260
    條第1 項所謂反訴之標的與本訴之標的及其防禦方法有牽連
    關係者。是被告即反訴原告依不當得利請求原告即反訴被告
    返還榮民補助金3 萬元之反訴（反訴確認原告即反訴被告對
    甲○○遺產之繼承權不存在部分，另以裁定駁回），係以原
    告提起本訴是否有繼承權二分之一為先決問題，二者間具牽
    連關係，被告此部分反訴係屬合法。
三、確認法律關係之訴，非原告有即受確認判決之法律上利益者
    ，不得提起之；確認證書真偽為法律關係基礎事實存否之訴
    ，亦同。前項確認法律關係基礎事實存否之訴，以原告不能
    提起他訴訟者為限，民事訴訟法第247 條第1 、2 項定有明
    文。本件因原告繼承權遭被告否認，致原告在法律上之地位
    有不安之狀態存在，此種不安之狀態，能以確認判決將之除
    去，原告自有即受確認判決之法律上利益，為此提起本訴，
    求為判決如聲明所示。
貳、實體方面：
甲、本訴部分：
一、原告主張：
（一）原告與被繼承甲○○之收養關係合法有效，依法有繼承權
      ：
  1.被繼承人甲○○與原告間之收養事件，業經鈞院95年度養聲
    字第16號裁定認可為合法收養。按96年5 月23日修正前民法
    第1073條之1 規定，係規範「收養者」與「被收養者」間之
    關係，本件收養係發生於甲○○與原告之間，並無法定不得
    收養之情形，其收養自為合法。惟被告竟以單獨繼承人之地
    位，否認原告之繼承地位，排除原告之占有、管理或處分，
    原告自得依民法第1146條規定請求回復繼承權。
  2.另就被告辯稱於被告被甲○○收養時，「原告應猶如甲○○
    之六親等旁系血親…」，應類推適用96年5月23日修正前民
    法第1073條之1規定云云。惟成立收養關係時，被收養人之
    天然親屬與收養人之間，並不發生擬制親屬關係之法律效力
    ，故原告與甲○○之間並無猶如甲○○之六親等旁系血親之
    情況存在。因此，甲○○與原告間之收養關係，既無民法第
    1073條之1明定不得收養之情形，亦難認有民法第1073條之1
    之類推適用，不得由被告任意引用民法第72條違背公序良俗
    之空泛指控否認之，甲○○與原告間自屬有效合法之收養關
    係。
（二）被告所提之「遺書留言」為無效之遺囑：
  1.否認該書證之真正。另外，專業鑑定機關亦無法僅憑護照簽
    名資料來辨識該書證字跡是否由甲○○所書寫，故被告僅提
    出護照簽名來證明「遺書留言」之真正，顯然有所不足。
  2.該「遺書留言」，被告自承為自書遺囑。惟該「遺書留言」
    曾遭塗改，且未於塗改處註明字數並另行簽名，故此遺囑未
    依法定程式，應屬無效。且其上原書寫日期疑似為96年6月
    13日或15日，後遭塗改為11日。原書寫日期若為13日或15日
    ，則正值被繼承人甲○○因病急診入院治療之時，甲○○應
    無能力完整書寫此份遺囑，其真實性令人質疑。
（三）被告所提第2份代筆遺囑「遺書」為無效之遺囑。
  1.依據證人曾子興、丁○○、戊○○之證詞可知，被告所提出
    之「遺書」有以下不符合代筆遺囑之法定程式，應屬無效：
  (1)見證人係由被告現場臨時找來擔任遺囑見證人，非由遺囑人
    甲○○所指定。
  (2)遺囑人甲○○並未口述遺囑意旨。
  (3)代筆人並未宣讀、講解遺囑內容。
  (4)代筆人向遺囑人甲○○確認遺囑內容之時，僅有被告與曾子
    興在場聽聞，見證人丁○○、戊○○均證稱未聽見其對話內
    容。
  2.又依遺囑人甲○○之住院記錄，於96年6月21日下午3點半至
    4 點時，遺囑人甲○○曾因「認知障礙，指因思考、學習或
    記憶有關的精神活動障礙的情況而使用身體約束，如意識混
    亂、躁動等」而遭執行約束，手腕、腳踝均被約束帶約束；
    於4:55分又出現「思想過程紊亂」、「躁動」、「有自拔管
    路之意圖」，而此段時間剛好是見證人等證稱書立遺囑的下
    午時間。則立遺囑人既於當時有認知障礙，指因思考、學習
    或記憶有關的精神活動障礙，甚至手腳遭約束之狀況下，其
    所為書立遺囑之行為自然應屬無效。
  3.另查，被告於被繼承人甲○○住院榮總時，曾經於96年6月
    17日簽署一份「臺北榮民總醫院不施行心肺復甦術同意書」
    ，依據安寧緩和醫療條例規定，僅有在病人意識昏迷或無法
    表達意願時，始可以由家屬代為出具此同意書。而根據榮總
    的病程護理紀錄，被繼承人甲○○於96年6月17日當天開始
    ，即持續出現意識混亂的狀態，連不施急救同意書都必須由
    被告簽立同意書，無法自行表達意願，則又如何能簽立遺囑
    ？
（四）綜上，原告與被繼承人甲○○具有合法收養關係，依法自
      有第一順位繼承權。而被告所提出之自書遺囑與代筆遺囑
      ，均不符合遺囑之法定程式，應屬無效，仍應依據民法第
      1138條及第1141條規定，由兩造平均繼承。退萬步言之，
      若鈞院認為該遺囑為有效遺囑者，亦屬侵害原告之特留分
      ，爰依據民法第1223條規定請求特留分，即應繼財產之二
      分之一。
（五）聲明：
  1.(1)先位聲明：確認原告及被告就甲○○所遺留之遺產，含不
      動產臺北市○○街156 巷33弄72號房屋及現金存款281941元
      有公同共有關係存在，原告並有二分之一繼承權。
    (2)備位聲明：確認原告及被告就甲○○所遺留之遺產，含不
      動產臺北市○○街156 巷33弄72號房屋及現金存款281941元
      有公同共有關係存在，原告並有四分之一特留分權利。
  2.被告應塗銷臺北市○○街156巷33弄72號房屋所為之繼承權
    登記。
  3.願供擔保請准宣告假執行。
二、被告則以：
（一）被繼承人甲○○與原告間之收養行為應屬無效，原告對甲○○之遺產應無繼承權：
  1.依民法第1077條第2項規定：「養子女與本生父母及其親屬
    間之權利義務，於收養關係存續中停止之」，其立法理由亦
    謂：收養成立後，養子女與本生父母及其親屬間之天然血親
    關係，依司法院釋字第28號解釋，仍屬存在，僅權利義務關
    係停止，爰增訂第2項規定，以資明確。故原告之父黃萬來
    為被告之堂兄，原告則為被告之堂姪，兩造為五親等之旁系
    血親且輩分不相當，此為兩造所不爭。本件被繼承人甲○○
    於89年6月20日收養被告為養女後，其與被告間雖即發生擬
    制之血親關係，惟參酌前旨，被告與本生之天然血親間之親
    屬關係仍屬存在，僅彼此間之權利義務於收養關係存續中暫
    時停止而已，亦即兩造間之姑姪血親關係仍然存在，並不因
    被告為甲○○收養而受影響。
  2.關於養父母得否再收養養子女之天然血親（尤其是輩分不相
    當者）為養子女？法雖無明文規定，惟尊卑輩分一向為我國
    倫理道德所重視，基於同一理由，亦應予限制禁止之；從而
    ，養父母得否再收養養子女之天然血親為養子女？顯屬立法
    疏漏，自應類推適用民法第1073條之1關於禁止收養為養子
    女之親屬之規定。原告既係被告之五親等旁系血親，則原告
    應猶如甲○○之六親等旁系血親且輩分不相當；從而，此之
    收養，應有違96年5 月23日修正前之民法第1073條之1 第3
    款之規定，依同法第1079條之1 規定，應為無效；且亦有違
    社會一般倫理道德觀念，應可認係違背善良風俗，依民法第
    72條之規定，應為無效。而無效之收養行為，縱經法院認可
    ，仍屬無效，要難徒憑甲○○與原告間之收養行為有經法院
    裁定認可，即遽謂為合法有效。從而，原告對於甲○○之遺
    產，應無繼承權。
（二）退萬步言，如認原告對甲○○之遺產仍有繼承權，然：
  1.關於甲○○所遺之系爭房屋，並未辦理所有權登記，被告亦
    無辦理繼承登記；原告訴請被告應塗銷繼承權登記云云，顯
    無理由。
  2.被繼承人甲○○生前即多次口頭交待要將系爭房屋留給被告
    ，並立有遺囑重申此意；從而，縱使原告對於被繼承人甲○○之遺產仍有繼承權，系爭房屋亦應歸由被告所繼承之。
（三）聲明：
  1.原告之訴及假執行之聲請均駁回。
  2.如受不利判決，願供擔保請准宣告免為假執行。
乙、反訴部分：
一、反訴原告主張：
（一）因甲○○與反訴被告間之收養行為無效，反訴被告自無領
      取榮民補助金3 萬元之權利，爰依不當得利法律關係請求
      反訴被告返還之並加計法定遲延利息。
（二）聲明：反訴被告應給付反訴原告30,000元及自反訴狀繕本
      送達翌日起至清償日止按年息5%計算之利息。
二、反訴被告主張：
（一）反訴原告請求返還榮民補助金3 萬元部分，不符合提起反
      訴之程序。蓋原告起訴請求者為請求確認繼承關係，反訴
      原告主張者為不當得利請求權，此3 萬元與遺產並無關聯
      ，亦不符合民事訴訟法第255 條規定之各項追加事由，應
      駁回其反訴。
（二）聲明：反訴原告之訴駁回。
丙、兩造不爭執部分：
一、兩造為旁系五親等血親且輩分不相當之堂姑姪關係。
二、甲○○於89年6 月20日收養被告為養女，復於95年3 月20
    日收養原告為養子，並經本院95年度養聲字第16號裁定認可
    。
三、甲○○於96年6 月22日死亡，留下遺產為臺北市○○街156
    巷33弄72號房屋（下稱系爭房屋）及現金存款281941元。
四、甲○○死亡後，反訴被告曾向臺北市榮民服務處領取救助金
    3 萬元。
丁、兩造爭執重點：
一、甲○○與原告間之收養行為是否有效？原告對甲○○之遺產
    ，有無繼承權？
二、甲○○是否立有遺囑，將系爭房屋歸由被告繼承？即被告所
    提之自書遺囑「遺書留言」是否為有效遺囑？代筆遺囑「遺
    書」是否為有效遺囑？
三、被告有無就系爭房屋辦理繼承登記？
戊、本院得心證之理由：
一、旁系血親及旁系姻親之輩分不相當者，不得收養為子女。但
    旁系血親在八親等之外，旁系姻親在五親等之外者，不在此
    限。違反者收養無效，96年5 月23日修正前民法第1073條之
    1 第3 款及第1079條之1 定有明文。此條文主要在避免收養
    者與被收養者間於收養前具近親關係，一旦使其收養，將造
    成親屬關係複雜且亦可能有倫常導致之情況，故應加以立法
    禁止。因旁系血親八親等及旁系姻親五親等之血緣關係已十
    分遙遠，較無違立意旨之疑慮，故此親等以外之親屬關係立
    法不予禁止。本件甲○○收養被告為養女後，再收養原告為
    養子，原告與被告為五親等旁系血親關係，為兩造所不爭執
    。被告雖辯稱：養子受養父母收養後，其與本身天然血親親
    屬關係並未消滅，故本件甲○○於收養被告為養女後，復於
    95年3 月20日再收養原告為養子，惟原告既係被告之五親等
    旁系血親，則原告應猶如甲○○之六親等旁系血親且輩分不
    相當；從而，此收養應有違96年5 月23日修正前之民法第
    1073條之1 第3 款之規定，依同法第1079條之1 規定，應為
    無效云云。惟查，96年5 月23日修正前民法第1073條之1 第
    3 款係適用於收養者和被收養者之間，縱然被收養者與天然
    血親之親屬關係未消滅，但被收養者之親屬並不當然與收養
    者具法律上擬制親屬關係，否則同法第1077條即無庸特別規
    定養子女與養父母之關係除法律另有規定外，與婚生子女相
    同，故被告上開所辯尚不足採。被告復抗辯：養父母得否再
    收養養子女之天然血親為養子女，法無明文，基於尊卑輩分
    向為我國倫理道德所重視，應類推適用96年5 月23日修正前
    之民法第1073條之1 之規定，且若容許收養，將有違社會一
    般倫理道德觀念，而係違背善良風俗，依民法第72條應屬無
    效云云。惟查，96年5 月23日修正前民法第1073條之1 應屬
    列舉規定，即除此以外之情形無適用之可能。又民法第72條
    所謂法律行為有背於公共秩序或善良風俗者無效，乃指法律
    行為本身違反國家社會一般利益及道德觀念而言（參照最高
    法院69年台上字第2603號判例)。此乃民法抽象之概括規定
     ，不應冒然適用。再者，甲○○收養原告業經法院認可，
     有本院95年度養聲字第16號裁定在卷可證；換言之，甲○○收養原告並未違反近親收養禁止之規定，原告依民法第
     1077條及第1138條第1 款為甲○○之繼承人，堪以認定。
二、又查：
（一）被告抗辯：關於甲○○所自書之「遺書留言」係其自己書
      寫，而原告所指塗改處，甲○○原係書寫「中華民國九十
      六年六月十一號」，然後將「一號」塗掉改寫為「一日」
      ，甲○○雖未在前揭塗改處註明字數並另行簽名，惟此僅
      係不生塗改變更之效力而己，尚難謂全部遺囑為無效，故
      遺囑為有效云云。惟按當事人主張有利於己之事實者，就
      其事實有舉證責任，民事訴訟法第277 條前段定有明文。
      原告否認該「遺書留言」形式上真正，參諸被告所提甲○○自書之電話通訊錄影本及普通護照申請書，難僅憑肉眼
      比對查悉字跡是否與「遺書留言」之字跡相同，本院依
      被告之聲請將系爭「遺書留言」字跡經送法務部調查局筆
      跡鑑定，因參對字樣不足，而未能鑑定，有法務部調查局
      調科貳字第09700181220 號函在卷可稽，被告就此表示無
      意見，亦即未能再提出參對筆跡送鑑定（見被告97年6 月
      5日民事陳述意見狀）；故被告未能就其形式上之真正負
      舉證之責，自不能為其有利之認定。
（二）原告主張：該遺囑非真正，且見證人係由被告現場臨時找
      來擔任遺囑見證人，非由遺囑人甲○○所指定。甲○○並
      未口述遺囑意旨。代筆人並未宣讀、講解遺囑內容。代筆
      人向甲○○確認遺囑內容之時，僅有被告與曾子興在場聽
      聞，見證人丁○○、戊○○均證稱未聽見其對話內容，故
      未符合代筆遺囑之法定要式，該遺囑無效，且96年6 月21
      日為甲○○去世前1 日，其意識已有混亂，並無書立遺囑
      之能力等語。經查：證人曾子興律師即遺囑見證人證稱：
      伊問甲○○遺囑內容要寫什麼，被繼承人好像體力不好，
      就說要把房子給被告，伊就根據甲○○意思作遺囑，加以
      書寫等語（見本院97年4 月21日言詞辯論筆錄）；次查，
      證人丁○○即見證人證稱：伊看到律師趴在床前和甲○○
      說話，律師說要寫下來，寫了後我有看一下等語（見同日
      言詞辯論筆錄），由上足徵該遺囑係由曾子興律師代書做
      成，係屬真正，故原告此部分主張自不足採。復查，證人
      曾子興證稱，伊覺得甲○○當時意識正常可以對答，且伊
      有問甲○○是否要作遺囑，甲○○同意等語；又證人戊○○證稱，當時甲○○狀況還好，伊有念律師代寫的遺囑給
      甲○○聽，問甲○○是否聽懂，可否簽字，後來甲○○就
      點點頭等語（見本院97年4 月21日言詞辯論筆錄），可悉
      甲○○於作成代寫遺囑時，精神狀況應屬良好，有識別能
      力。又據卷附行政院國軍退除役官兵輔導委員會台北榮民
      總醫院病程護理記錄及約束護理評估記錄所載，甲○○於
      96年6 月21日下午3 點半至4 點時，曾因「認知障礙，指
      因思考、學習或記憶有關的精神活動障礙的情況而使用身
      體約束，如意識混亂、躁動等」而遭執行約束，手腕、腳
      踝均被約束帶約束；於4:55分又出現「思想過程紊亂」、
      「躁動」、「有自拔管路之意圖」等，此段紀錄即為上開
      見證人等證稱書立遺囑之時間，是甲○○既有躁動需使用
      約束帶，堪認其為具意識之人，並與上述證人所證稱相符
      。至醫生所述認知障礙是否影響甲○○判斷贈與被告財產
      與否乙節，蓋護士、醫師為專業醫療人員，其就病人生理
      上的狀況有其衡量標準，但所為之記錄仍應佐以其他當時
      之證據。參諸上述證人曾子興證稱其有聽見甲○○表示欲
      將房子贈與給被告之證詞，應認甲○○當時具有判斷是否
      贈與之識別能力。故原告此部分之抗辯，自不足採。
（三）又甲○○之遺囑上所載見證人為曾子興、丁○○、戊○○
      三人，有系爭遺囑在卷可稽。據證人曾子興證稱，當天伊
      是由丁○○請過去作法律諮詢等語，核與證人丁○○證稱
      ，被告問伊可否約1 個律師作法律諮詢等語，及證人戊○○證稱，伊去看甲○○，甲○○在睡覺時，伊去找被告，
      被告要伊等一下，後來律師、被告就進病房來等語相符，
      足徵此3 人係由被告而非由遺囑人甲○○親自找來為見證
      人。又查證人曾子興律師證稱：伊問甲○○遺囑內容要寫
      什麼，被繼承人好像體力不好，就說要把房子給被告，伊
      就根據甲○○意思作遺囑，加以書寫，書寫完畢由另一見
      證人戊○○唸給甲○○聽，甲○○確認後，才蓋手印等語
      ，核與證人戊○○、丁○○所述相符（以上均見本院97年
      4 月21日言詞辯論筆錄），觀諸系爭遺囑上有上開見證人
      3 人之簽名，且見證人3 人均於告知後為遺囑見證，甲○○亦於遺囑上蓋手印，故可推認雖見證人3 人雖係被告所
      請，但仍屬甲○○指定。再自上述證人曾子興證稱可知，
      甲○○有親口說明遺囑內容，且證人曾子興代筆完畢後，
      宣讀使甲○○為確認，並記明年、月、日，及代筆人姓名
      ，且見證人3 人全體亦均有簽名，甲○○以蓋手印代之，
      符合民法第1194條之代筆遺囑要件。由是，被告抗辯應堪
      信為真，亦即被告依該遺囑受遺贈系爭房屋。
 三、原告主張：就該系爭房屋有應繼分二分之一，系爭房屋被
     告於96年6月22日後，委託中興保全設置系統保全，阻礙原
     告及訴外人洪秋菊返回住所地，應塗銷系爭房屋之繼承登
     記云云。被告抗辯：其尚未就系爭房屋辦理繼承登記等語
     。經查：甲○○以遺囑遺贈被告之代筆遺囑係有效之遺囑
     ，已如前述，故該系爭房屋應屬被告所有，非原告得行使
     民法第1149條繼承回復請求之範圍。又按應得特留分之人
     ，如因被繼承人所為之遺贈，致其應得之數不足者，得按
     其不足之數由遺贈財產扣減之。受遺贈人有數人時，應按
     其所得遺贈價額比例扣減。繼承人為直系血親卑親屬時之
     特留分，為應繼分之二分之一，民法第1225條及第1223條
     第1 款定有明文。甲○○財產有38萬1141元，有財政部臺
     北市國稅局遺產稅免稅證明書在卷可稽，扣除生前債務喪
     葬費用為17萬250 元，則甲○○之遺產為21萬891 元，原
     告之特留分為5 萬2723元【21萬891 元×1/4 ＝5 萬2723
     元（小數點以下四捨五入）】，系爭房屋依國稅局核定價
     值9 萬9200元，未侵害原告之特留分，故亦無需扣減，故
     無論被告是否已將系爭房屋為繼承登記，皆無須塗銷，故
     原告主張自不足採。
四、反訴部分：
    反訴原告主張：甲○○與反訴被告間之收養行為既為無效，
    反訴被告即無領取榮民補助金3 萬元之權利，反訴原告自得
    依不當得利法律關係請求反訴被告返還之並加計法定遲延利
    息云云。惟查，本訴部分業已判斷甲○○收養反訴被告係屬
    有效，已如前述，亦即反訴被告有繼承權，故反訴被告係有
    權受領之人，自非無法律上原因而領取系爭款項，不符合民
    法第179 條不當得利之要件。反訴原告之主張，自不足採。
己、 綜上所述，原告依民法第1146條先位聲明請求確認其對甲○○所遺留現金存款281,491 元之遺產，有公同共有關係
     存在，原告並有二分之一繼承權，為有理由，應予准許；
     被告請求確認特留分之備位聲明部分，即毋庸審酌。又甲○○贈與原告系爭房屋之遺囑，係屬有效，故原告請求回
     復系爭房屋塗銷繼承登記，為無理由，應予駁回。原告敗
     訴部分，其假執行之聲請失所附麗，應併予駁回。反訴原
     告依不當得利請求權請求反訴被告返還榮民補助金3 萬元
     ，為無理由，其假執行之聲請亦失所依附，應併予駁回。
庚、本件事證已臻明確，兩造其餘攻擊防禦方法及舉證，經核與
    判決結果均無影響，爰不另一一論述，附此敘明。
辛、結論：本件原告之訴為一部有理由，一部無理由；反訴原告
    之訴為無理由，依民事訴訟法第78條、第79條但書判決如主
    文。
中    華    民    國    97    年    7     月    31    日
                      家事法庭  法  官  李莉苓
以上正本係照原本作成
如對本判決上訴，須於判決送達後20日內向本院提出上訴狀
中    華    民    國    97    年    8     月    5     日
                                書記官  廖素芳


司法院資訊處製作；財團法人民間司法改革基金會備份。
